臺灣桃園地方法院刑事判決
111年度審訴緝字第5號
公  訴  人  臺灣桃園地方檢察署檢察官 
被      告  彭俊逸



上列被告因違反毒品危害防制條例案件，經檢察官提起公訴（10
8年度毒偵字第6242號），本院判決如下：
    主  文
本件公訴不受理。
　　理  由
一、公訴意旨略以：被告甲○○分別基於施用第一級毒品及第二級
    毒品之犯意，於民國108年7月29日晚間10時許，在其位於桃
    園市○○區○○街0號之住處內，以不詳方式，施用第二級毒品
    甲基安非他命1次；另於108年7月30日上午9時許，在新竹市
    ○區○○路000○00號B1套房內，以不詳方式，施用第一級毒品
    海洛因1次。因認被告涉犯毒品危害防制條例第10條第1項、
    第2項之施用第一、二級毒品罪嫌等語。
二、按起訴之程序違背規定者，應諭知不受理判決，並得不經言
    詞辯論為之，刑事訴訟法第303條第1款、第307條分別定有
    明文。而施用第一、二級毒品為犯罪行為，毒品危害防制條
    例第10條設有處罰規定。故施用第一、二級毒品者，本應科
    以刑罰。惟基於刑事政策，對合於一定條件之施用者，則依
    同條例第20條之規定，施以觀察、勒戒及強制戒治之保安處
    分。又109年1月15日修正公布、同年7月15日施行之毒品危
    害防制條例第20條第3項規定，犯第10條之罪於觀察、勒戒
    或強制戒治執行完畢釋放後，3年後始再犯者，不論其行為
    係在新法施行生效前或施行生效後所為（同條例第35條之1
    第1、2款參照），均應適用同條第1、2項（即應先觀察勒戒
    或強制戒治）之規定，其修法理由謂：施用毒品者具「病患
    性犯人」之特質，並參諸世界各國之醫療經驗及醫學界之共
    識，咸認施用毒品成癮者，其心癮甚難戒除，如觀察、勒戒
    或強制戒治執行完畢釋放後，3年後始再有施用第一級、第
    二級毒品之行為者，足見其有戒除毒癮之可能，宜再採以觀
    察、勒戒方式戒除其身癮及以強制戒治方式戒除其心癮之措
    施，為能放寬觀察、勒戒或強制戒治制度之適用時機，以協
    助施用者戒除毒癮，爰修正第3項。同條例第23條第2項亦配
    合修正為「觀察、勒戒或強制戒治執行完畢釋放後，3年內
    再犯第10條之罪者，檢察官或少年法院（地方法院少年法庭
    ）應依法追訴或裁定交付審理。」可知本次修法對於施用毒
    品者施以觀察勒戒、強制戒治，或依法追訴（或裁定交付審
    理）之適用範圍，係確立初犯為具「病患性犯人」之特質應
    先經一完整之醫療處置，3年內再犯者應依法追訴（或裁定
    交付審理），3年後再犯則裁定觀察勒戒，殆無疑義。但對
    於3犯以上距最近1次觀察勒戒或強制戒治執行完畢釋放後，
    逾3年者，究應適用同條例第20條第3項或第23條第2項處理
    ，本次修法未明確規定，惟基於罪刑法定之明確性原則、法
    律之文義解釋，參諸觀察勒戒等治療處置，乃結合醫師、觀
    護人、社工心理諮商等不同領域之專業人員參與之保安處分
    措施目的除在戒除施用毒品者身癮、心癮之措施外，並企圖
    重新塑造生活紀律，改變其病態行為，與刑罰之執行並不相
    同，無法以刑罰補充或替代上開醫療處置之特性。從而，3
    犯以上如距最近1次觀察、勒戒或強制戒治執行完畢釋放後
    ，已逾3年者，其間縱經判刑、執行，究與觀察勒戒或強制
    戒治已經完整之治療療程不同，無法補充或替代上開之醫療
    處置，均應再予觀察勒戒之機會，方為適法（最高法院109
    年度台上字第3240號判決意旨、最高法院109年度台上大字
    第3826號刑事大法庭裁定意旨參照）。
三、經查，被告前於100年間因施用毒品案件，經本院以101年度
    毒聲字第175號裁定送觀察、勒戒後，認無繼續施用毒品之
    傾向，於101年7月30日執行完畢釋放出所，該案並經臺灣桃
    園地方檢察署檢察官以101年度毒偵緝字第255號為不起訴處
    分確定，有臺灣高等法院被告前案紀錄表在卷可查。因此，
    被告於108年7月29日晚間10時許，再犯本案施用第二級毒品
    甲基安非他命及於108年7月30日上午9時許，再犯本案施用
    第一級毒品海洛因等犯行，顯與其最近1次因施用毒品而經
    觀察、勒戒執行完畢釋放之101年7月30日相距已逾3年，依
    前述規定及說明，本案即應再予觀察、勒戒或強制戒治。雖
    檢察官前依修正前毒品危害防制條例規定提起公訴，起訴程
    序固未違背當時之規定，然依新修正之毒品危害防制條例規
    定，本案已不得追訴，檢察官逕行起訴，其起訴程序即已違
    背規定。而檢察官就施用毒品案件，於偵查階段既可選擇為
    戒癮治療或聲請觀察勒戒之程序，是基於我國目前訴訟進行
    係以當事人原則為主，選擇以何種方式訴追被告，係屬檢察
    官之權限，故自不宜逕就本案為觀察勒戒之裁定，而應諭知
    不受理判決，交由檢察官為適法之處理。爰不經言詞辯論，
    逕為諭知不受理之判決。
據上論斷，應依刑事訴訟法第303 條第1 款、第307 條，判決如
主文。
中　　華　　民　　國　　111 　年　　4 　　月　　19　　日
                  刑事審查庭  審判長 法  官  劉美香

                                     法  官  李雅雯

                                     法  官  陳俐文
以上正本證明與原本無異。
如不服本判決應於收受判決後20日內向本院提出上訴書狀，並應
敘述具體理由。其未敘述上訴理由者，應於上訴期間屆滿後20日
內向本院補提理由書(均須按他造當事人之人數附繕本)「切勿逕
送上級法院」。 
　　　　　　　　　　　　　　　       書記官　陳俐蓉　　
中　　華　　民　　國　　111 　年　　4 　　月　　22　　日